臺灣臺東地方法院民事判決　九十三年度訴字第一一二號
　　原　　　告　甲○○
　　訴訟代理人　陳信伍律師
　　被　　　告　乙○○
　　訴訟代理人　劉輝瑞律師
右當事人間請求給付尾款事件，本院於民國九十四年一月三日言詞辯論終結，判決如
下：
    主    文
原告之訴及假執行之聲請均駁回。
訴訟費用由原告負擔。
    事實及理由
一、按訴狀送達後，原告不得將原訴變更或追加他訴。但擴張或減縮應受判決事項之
    聲明者，不在此限。民事訴訟法第二百五十五條第一項第三款定有明文。本件原
    告原主張請求被告給付新臺幣（下同）二百二十五萬元，嗣於準備程序中減縮為
    請求一百九十六萬八千一百元，依上揭說明，自無不合，應予准許，合先敘明。
二、原告主張：被告於民國八十四年二月二十日買受原告所有坐落臺東縣臺東市○○
    段八五七及八五七之一○地號土地（以下簡稱系爭土地）兩筆，就尾款部分，約
    定於所買受之兩筆土地可分割成三筆時，被告即應給付尾款一百九十六萬八千一
    百元。嗣政府農地政策改變，每宗耕地只要分割後面積達○．二五公頃以上，即
    可分割，被告所買受之土地達○．九三二九公頃，分割成三筆土地並無問題。原
    告曾以存證信函通知被告請自行申請分割或委由原告代辦，但不得再拖欠尾款，
    未料被告不予置理，原告為此曾起訴請求被告給付尾款，經鈞院八十九年度訴字
    第九十九號判決以：「依據兩造前述買賣契約第三條約定被告應給付尾款的時點
    ，係於原告負責辦理所售土地分割為如契約所附分割圖所示三筆土地時，被告始
    有給付義務。而原告就所售土地，尚未分割為如契約所附分割圖三筆土地。」為
    由，而駁回原告之訴。爾後原告又查知被告竟於九十年八月三十日將系爭二筆土
    地轉賣（登記原因雖為贈與，實為買賣）給財團法人臺東縣私立柏林老人養護中
    心，至此原告已無法將系爭土分割成三筆，被告以不正當行為阻止系爭契約條件
    之成就，依法自應認條件已成就，被告自應依約給付尾款。再被告抗辯稱尚有本
    票債權二百三十萬元及法定遲延利息乙節，業經兩造委託倪永和代書會算後，原
    告雖尚欠被告二千四百十萬元，惟已以臺東市○○段之房屋十六間抵償，被告仍
    以業經清償之本票主張抵銷，自非適法等語。並聲明：被告應給付尾款一百九十
    六萬八千一百元及自系爭土地地目變更之日即八十九年九月二十一日起至清償日
    止，按年息百分之五計算之利息。並陳明願供擔保請准宣告假執行。
三、被告則以：原告另欠其本票債務二百三十萬元，及自提示日起至清償日止按年息
    百分之六計算之利息，業經鈞院八十九年度票字第七一六號裁定准予強制執行確
    定，爰依法主張抵銷。再原告所提會算單內載明原告收入部分房屋九戶收入六千
    一百二十萬元，客戶五戶收款六百三十萬元，可見房屋部分都已結算過，且最後
    結算結果原告還欠被告三百九十一萬元，若如原告所說沒有會算，那本票債權也
    沒有被抵銷等語，資為抗辯。並聲明：原告之訴及假執行之聲請均駁回，如受不
    利判決，願供擔保免為假執行。
四，本件兩造間就坐落臺東縣臺東市○○段八五七及八五七之一○地號等二筆土地買
　　賣契約中，被告尚有尾款一百九十六萬八千一百元未付，被告亦執有原告所簽發
　　之本票七張面額共計二百三十萬元，並經本院以八十九年度票字第七一六號裁定
　　准予強制執行確定等情，有土地買賣契約書、本院八十九年票字第七一六號裁定
　　書在卷可稽，復為兩造所不爭，應堪信為真實。再本件於言語辯論期日，經本院
　　曉諭兩造協議簡化爭點為：(1)兩造曾否就本件的款項為會算？若有，其會算結果
　　如何？(2)被告主張二百三十萬元本票債權抵銷是否有理？本院自應據此審究，經
　　查：
（一）按二人互負債務，而其給付種類相同，並均屆清償期者，各得以其債務，與他
      方之債務，互為抵銷。民法第三百三十四條第一項定有明文。再抵銷為消滅債
      務之單獨行為，只須與民法第三百三十四條所定之要件相符，一經向他方為此
      意思表示即生消滅債務之效果，原不待對方之表示同意。最高法院亦著有五十
      年臺上字第二九一號判例可資參照。本件原告主張之買賣尾款一百九十六萬八
      千一百元，業經本院以八十九年訴字第九十九號判決認付款條件尚未成就而為
      原告敗訴之判決，有該判決書在卷可稽，今原告主張條件已成就，被告亦不爭
      執，則上開買賣尾款已屆清償期自無庸疑。再原告曾主張系爭本票債權已會算
      完畢，原告已以臺東市○○段之房屋十六間抵償，兩造間之本票債權應已消滅
      云云。惟查：證人即兩造委託會算之代書倪永和業已到院結證稱：系爭會算
      單（見本院卷第九十頁）係兩造找我會帳，我就整理出來這份表提供給原告，
      原告對這件表沒有承認也沒有否認，被告所提出債權要抵銷的七張本票，全部
      都已經結算在會算單內，結算的結果，原告還欠被告三百九十一萬元等語（見
      九十三年十一月二十六日準備程序筆錄），此核與其在臺灣臺東地方法院檢察
      署檢察官就原告告訴被告詐欺得利案件偵查時，所為之證述內容相互一致，並
      因此經檢察官以罪嫌不足為由，對被告不起訴處分確定，亦有該署九十年度偵
      字第二一三二號卷宗及不起訴處分書在卷可考。揆諸證人倪永和為兩造所委託
      會帳結算之人，業據其證述在卷（見本院卷第一三八頁倒數第五行以下），是
      渠對兩造之帳務，衡情自知之甚稔，是證人倪永和上開證詞，自足採信。故兩
      造應已就渠等帳務會算，且其會算結果，原告尚欠被告三百九十一萬元至明。
      原告雖主張以十六筆之房屋抵償等語，惟觀兩造會算單所示，其內已載明原
      告收入部分有房屋九戶六千一百二十萬元，客戶撥款五戶六百三十萬元（見本
      院卷第九十頁），顯見原告所主張上開有關房屋部分之抵償等亦已會算完畢極
      為灼然。此外，原告復未能舉證證明其所主張之抵償，業使系爭本票債權消滅
      之事實，則依上說明，兩造帳務會帳結算結果原告既尚欠被告三百九十一萬元
      ，被告主張抵銷買賣尾款，自屬有據。縱原告所提會算單僅載明原告尚欠被告
      二百十一萬元，惟不論會算結果係如原告所提會算單上明載之尚欠被告二百十
      一萬元，亦或證人倪永和前開所證述之原告尚欠被告三百九十一萬元（見本院
      卷第一四一頁），皆遠大於原告本件主張被告應給付之一百九十六萬八千一百
      元尾款債權，被告主張抵銷結果，原告上開債權當然消滅。
（二）另原告本人曾於準備程序中主張都沒有跟被告結算過，九十三年九月二十二日
      的證一會算單不準等語（見本院卷第一五三頁），然此不僅為被告所否認在卷
      ，復與本院前揭所認定之事實不符，況縱原告前揭主張係屬可信，則被告既執
      有原告簽發之本票七張面額共計二百三十萬元，並經本院八十九年度票字第七
      一六號裁定准予強制執行確定，有該裁定書附卷可佐，是被告除於九十二年八
      月二十日以存證信函通知原告表示抵銷外，此有存證信函一份在卷可按（見本
      院卷第六十九、七十頁），復於本院審理時，一再主張抵銷，依前揭法條判例
      意旨，被告抵銷之主張即屬適法正當，原告請求之尾款債權已因抵銷而消滅，
      自無疑義。。
五、綜上所述，本件被告不論以本票債權主張抵銷原告請求之買賣尾款，抑或以兩造
    會算結果主張抵銷，均屬有據。原告上開請求既因抵銷而消滅，核屬無理由，自
    應予以駁回。另原告假執行之聲請亦因本案敗訴而失所附麗，應併予駁回。
六、據上論結：原告之訴為無理由，依民事訴訟法第七十八條判決如主文。
中　　　華　　　民　　　國　　九十四　　年　　　一　　　月　　 十七 　　日
                                    臺灣臺東地方法院民事庭
                                        審判長法  官  王漢章
                                              法  官  簡芳潔
                                              法　官　曾宗欽
右為正本係照原本作成。
如對本判決上訴須於判決送達後廿日內向本院提出上訴狀。
中　　　華　　　民　　　國　　九十四　　年　　  一 　　 月　　 十七　　 日
~B法院書記官　陳敏捷
